【裁判字號】    91,自,374
【裁判日期】    921218
【裁判案由】    損害債權
【裁判全文】
臺灣高雄地方法院刑事判決                          九十一年度自字第三七四號
    自  訴  人  丁○○○○鄉農會  設丁○○○○鄉○○村○○路五七七號
    法定代理人  丙○
    自訴代理人  施秉慧律師
                焦文城律師
    被      告  庚○○
    選任辯護人  蘇新竹律師
                張清富律師
    被      告  己○○
    選任辯護人  康裕成律師
                梁智豪律師
                楊申田律師
右列被告因損害債權案件，經自訴人提起自訴，本院判決如左：
    主  文
庚○○、己○○，均無罪。
    理  由
一、自訴意旨略以：自訴人丁○○○○鄉農會於民國八十六年七月一日已對被告己○○取得支付命令之執行名義，詎被告己○○為避免其財產受強制執行，竟與其子
    即被告庚○○共同謀議，意圖損害自訴人之債權，於九十一年四月間起至同年六
    月二十三日止，自行僱用怪手將被告己○○所有坐落丁○○○○鄉○○段第八二
    九地號、第八三０之一地號、第九七三至九七七之四地號、第九七五之四地號、
    第九七五之五地號等土地上，前經本院以八十七年度執全字第二００一號查封之
    豬舍拆除，以避免該豬舍遭執行拍賣，並隱匿拆除豬舍補償金新台幣（下同）四
    千二百九十六萬八千一百三十四元，致自訴人無法就豬舍或拆除補償金執行取償
    ，因認被告二人共同涉犯刑法第三百五十六條之損害債權罪等語。
二、按犯罪事實應依證據認定之，無證據不得認定犯罪事實。不能證明被告犯罪者，
    應諭知無罪之判決。刑事訴訟法第一百五十四條第二項、第三百零一條第一項分
    別定有明文。次按認定不利於被告之事實，須依積極證據，苟積極證據不足為不
    利於被告事實之認定時，即應為有利於被告之認定，更不必有何有利之證據，故
    證據是否真實尚欠明顯，自難以擬制推測之方法，為其判斷之基礎，最高法院三
    十年上字第八一六號判例足資參照；又刑法第三百五十六條之損害債權罪，以債
    務人於將受強制執行之際，意圖損害債權人之債權，而毀壞、處分、隱匿其財產
    為構成要件。又所謂將受強制執行之際，係指債權人已取得強制執行法第四條各
    款所定之執行名義，如業經受有確定之終局判決，或受有假執行宣示之判決，以
    及已經開始執行尚未終結以前而言（最高法院五十八年度台上字第一八一二號判
    決、五十五年度台非字第一一八號判決意旨參照）。
三、訊據被告二人均堅決否認有何損害債權之犯行。被告庚○○辯稱：伊係為領取補
    償金而將系爭豬舍拆除，主觀上並無損害債權之意圖，且其所拆除之豬舍並未遭
    法院查封等語。被告己○○辯稱：伊固有積欠自訴人借款，惟伊並未隱匿財產，
    係被告庚○○拆除豬舍，與伊無涉等語。經查：
  (一)本件自訴人與被告己○○間聲請核發支付命令事件，前經本院於八十六年五月二
    十一日以八十六年度促字第一八六九號支付命令確定，即被告己○○與案外人乙○○、陳緄應連帶給付自訴人二千九百萬元及其利息，業據本院調閱本院八十六
    年度促字第一八六九號支付命令卷審閱無訛，揆諸前開實務見解，自訴人自上開
    支付命令確定之日即八十六年五月二十一日即已取得執行名義，自得隨時向法院
    對被告己○○等人之財產聲請強制執行。是以，被告己○○自八十六年五月二十
    一日起處分財產之行為，均係自訴人取得執行名義之後所為，在客觀上已該當於
    將受強制執行之際而處分其財產之構成要件甚明。
  (二)被告己○○於八十六年九月十五日與戊○○達成協議，將系爭豬舍及豬隻等轉讓
    予戊○○，嗣戊○○於同年月二十二日再將前開財物轉讓予被告庚○○乙節，業
    據被告己○○於本院審理時供陳：八十六年九月十五日在蘇新竹律師事務所，簽
    訂協議書，當時有伊、戊○○及律師在場等語（本院卷第一０一頁）；被告庚○○於本院審理時供陳：八十六年九月二十二日協議書在蘇新竹律師事務所簽訂，
    伊、被告己○○及蘇律師事務所之辦事人員在場，蘇新竹律師是否在場，因時間
    已久遠沒有印象等語（本院卷第一０一頁）；且據證人戊○○於本院審理時證述
    ：伊係崧歡行股份有限公司之負責人，自七十五年間即開始賣飼料給被告己○○
    ，至八十八年底被告己○○包括飼料貨款、銀行保證代墊款、會款，共約欠伊一
    億，於八十六年三月二十日口蹄疫事件後，被告己○○將其所有之一個養豬場連
    豬隻供伊抵債，伊並給付被告己○○部分現金，及承接被告己○○之部分債務；
    另於八十六年九月間被告己○○將系爭養豬場轉讓給伊，約於十天後，被告庚○○向伊要求承接系爭養豬場，被告庚○○並簽發面額合計五千多萬之本票四十三
    紙，及面額一千六百萬元之本票一紙交給伊；被告庚○○於退伍後一直管理系爭
    養豬場，於受讓系爭養豬場後亦是如此；八十六年九月二十二日到蘇新竹律師事
    務所簽訂協議書，簽訂協議書時，被告二人及律師事務所之人在場等語綦詳（本
    院卷二第七八頁至第九０頁），復有協議書二紙附卷可參（本院卷一第一九二頁
    至一九五頁）；又證人即丁○○○○鄉公所（下稱燕巢鄉公所）農業課獸醫甲○○於本院審理時證述：九十一年九月十一日燕巢鄉公所九十一年十一月五日燕鄉
    農字第０九一００一三三二八號函係由伊擬稿，伊係依據八十六年十一月至九十
    年五月間承辦人之記錄，記錄被告庚○○自八十六年十一月間起至九十年五月間
    止之養豬數目，因政府有固定之調查期間，會派人去現場查看何人係實際養豬戶
    ，印象中被告庚○○應是實際養豬戶等語（本院卷二第七０頁至第七四頁），復
    有燕巢鄉公所前開函文暨所附之庚○○養豬種數紀錄表可佐（本院卷一五七頁至
    第五八頁），附卷可佐。是以，被告己○○於八十六年九月十五日將系爭豬舍及
    豬隻等轉讓予戊○○，戊○○於同年月二十二日再將前開財物轉讓予被告庚○○
    ，而由被告庚○○負責經營系爭養豬場，應堪認定。至自訴人主張：被告二人於
    本院九十一年十一月十一日訊問時，均陳稱無書面契約，嗣於九十二年九月十二
    日始提出書面契約，顯見前開協議書應屬虛偽云云，惟被告己○○於本院九十一
    年十一月十一日訊問時係供陳：伊與被告庚○○並無簽任何契約書等語（本院卷
    一第四七頁至第四八頁），並非陳稱被告己○○與戊○○，或被告庚○○與戊○○，並無簽訂任何契約書，是自訴人前開主張即屬無據；又集易晟畜牧場負責人
    固均登記為被告己○○，被告庚○○僅係主要管理人，有畜牧場登記書附卷可佐
    （外放證物），惟畜牧場登記僅係行政管理所為之登記，該登記之名義負責人與
    實際負責人縱有不同，亦不能據此認定被告庚○○並非系爭養豬場之實際負責人
    ；又被告己○○於八十七年間仍有毛豬交易記錄，固有燕巢鄉農會交易明細表在
    卷可佐（本院卷二第二六頁），惟被告己○○另經營己○○畜牧場，有己○○畜
    牧場申請登記資料可佐（外放證物），則被告己○○是否仍有毛豬交易記錄，核
    與被告庚○○是否經營系爭養豬場，並無必然關連，是自訴人據此推論被告庚○○並未受讓系爭養豬場，亦屬無據，附此敘明。
  (三)又經濟部水利署南區資源管理局辦理阿公店水庫集水區養豬拆遷補償，係經行政
    院八十九年十一月三十日台八十九經字第三三八０四號函同意比照飲用水水源水
    質保護綱要計畫─高屏溪等五大河川水源保護區養豬戶補償辦法辦理，依規定養
    豬戶配合拆除場內畜舍及廢水處理設施後，由畜舍及廢水處理設施之所有人申請
    補償金，業據該局函復本院在案，有該局九十二年八月二十二日以水南阿字第０
    九二三一００一一四０號函附卷可稽（本院卷一第一三０頁）。又於畜舍及廢水
    處理設施等建物係屬違章建築之情形，倘原所有權人已將違章建築出賣他人，依
    實務多數見解，出資興建者固仍保有該違章建築之所有權，買受人僅取得事實上
    處分權，惟於此情形，倘原所有權人仍得依前開規定領取補償金，顯欠公平合理
    ，且前開補償辦法係為避免水源地因養豬行為而持續遭受污染，乃鼓勵養豬戶自
    行拆除豬舍而發予補償金（詳後述）。是以，解釋上於違章建築轉讓之情形，應
    以於水源地有事實上養豬行為及對該違章建築有事實上處分權之人，具備受補償
    之資格，始符合補償之目的及損失補償之法理。查系爭豬舍並未經所有權登記，
    嗣經本院於九十年五月三日以九十高貴民文八十九執字第一四四六四號函囑託高
    雄縣岡山地政事務所（下稱岡山地政事務所）測量後始為查封登記，有本院前開
    函、岡山地政事務所九十二年七月三日岡所一字第七五九八號函，及建物登記謄
    本附於本院八十九年度執字第一四四六四號卷，業經本院調閱卷核閱無訛，是系
    爭豬舍係屬違章建築，應無疑義。又被告己○○於八十六年九月十五日將系爭建
    物轉讓予戊○○，戊○○再於同年月二十二日將系爭豬舍轉讓予被告庚○○，則
    被告庚○○因前開轉讓行為，而得於拆除系爭豬舍後，依前開補償辦法向主管機
    關請領拆除補償金，應無疑義。至被告庚○○就系爭豬舍雖於八十六年九月後，
    有改建豬舍隔間等修繕行為，業據被告二人供陳明確（本院卷第一五二頁、第一
    五三頁），惟系爭豬舍仍由被告己○○保有所有權，不因該轉讓行為而受影響，
    附此敘明。
  (四)再者，阿公店水源保護計劃係因阿公店水庫要辦理更新，上流集水區有很多畜牧
    養豬戶，擔心養豬戶廢水會污染更新後水庫水質，所以要拆除養豬戶牧場設施，
    提供補償誘因，業據證人即阿公店水庫管理中心職員辛○○於本院訊問時證述明
    確（本院卷一第八六頁），復有經濟部水利處南區水資源局（九０）水利南字第
    ０九０一一００００七號公告（本院卷一第八九頁），附卷可稽。而被告於八十
    六年九月二十二日自戊○○受讓系爭養豬場，而得於拆除系爭豬舍後，依前開補
    償辦法向主管機關請領拆除補償金，業如前述，則被告庚○○辯稱：伊係為領取
    補償金而將豬舍拆除，主觀上並無損害債權之意圖乙節，尚屬有據；且被告庚○○係系爭養豬場之實際經營者，依照前揭經濟部水利署南區資源管理局辦理阿公
    店水庫集水區養豬拆遷補償辦法向主管機關請領拆除補償金，有燕巢鄉公所九十
    一年十一月十九日燕鄉農字０九一００一三六九四號函暨所附之申請資料附卷可
    佐（外放證物），惟該申請案倘符合拆除補償金發放之規定，主管機關應依被告
    庚○○之申請，核發拆除補償金，被告庚○○有何隱匿拆除補償金之行為可言。
    又被告己○○已於八十六年九月間即將系爭豬舍轉讓予戊○○，被告己○○已無
    領取拆除補償金之權利，如何藉拆除系爭豬舍，及隱匿補償金以達損害自訴人債
    權之目的？且被告庚○○無損害自訴人債權之主觀意圖及隱匿補償金之行為，已
    如前述，則被告己○○如何與被告庚○○有損害債權之犯意聯絡，及行為分擔？
    況自訴人亦未舉證說明被告己○○有何拆除系爭建物，及隱匿補償金之損害債權
    行為。從而，自訴人認被告二人基於損害債權之主觀意圖，而拆除系爭豬舍，及
    隱匿補償金，洵屬無據。至系爭豬舍固經台灣省合作金庫代理人於八十七年度執
    全字第二００一號假扣押強制執行事件履勘現場時請求一併查封，惟本院並未將
    系爭豬舍一併查封，有查封筆錄、岡山地政事務所八十七年七月三十一日岡所一
    字第八０八九號函暨查封明細表附於本院前開執行卷內可佐，是系爭豬舍顯非查
    封效力所及，附此敘明。
  (五)綜上所述，本院經審酌自訴人所提出之自訴狀，被告、證人、自訴代理人於本院
    行調查證據程序時所為之陳述，及卷附之證據資料，尚難認被告等有何自訴人所
    指損害債權之犯行。此外，本院復查無其他積極證據足認被告等有自訴意旨所載
    之損害債權犯行，不能證明被告等犯罪，自應為被告等無罪之諭知。至被告己○○於八十六年九月十五日與戊○○達成協議，將系爭豬舍及豬隻等轉讓予戊○○
    ，嗣戊○○復於同年月二十二日再將前開財物轉讓予被告庚○○之行為，是否涉
    犯刑法第三百五十六條之損害債權罪，因自訴人未就該部分行為提起自訴，自非
    本件審理之範圍，併此指明。
據上論斷，依刑事訴訟法第三百四十三條、第三百零一條第一項，判決如主文。
中    華    民    國      九十二      年    十二    月      十八       日
                                  臺灣高雄地方法院刑事第四庭
                                      審判長法  官  吳  永  宋
                                            法  官  林  勇  如
                                            法  官  洪  能  超
右正本證明與原本無異。
如不服本判決，應於判決送達後十日內，向本院提出上訴狀。
                                            書記官  吳  金  霞
中    華    民    國      九十二      年    十二    月      十八      日


司法院資訊處製作；財團法人民間司法改革基金會備份。
